【裁判字號】    97,消債抗,1
【裁判日期】    970910
【裁判案由】    更生事件
【裁判全文】
臺灣臺北地方法院民事裁定             97年度消債抗字第1號
抗  告  人  甲○○
代  理  人  謝幸伶律師
上列抗告人因更生事件，對於中華民國97年4月11日本院97年度
消債更字第7號裁定提起抗告，本院裁定如下：
    主  文
原裁定廢棄。
    理  由
一、按債務人不能清償債務或有不能清償之虞者，得依本條例所
    定更生或清算程序，清理其債務；更生及清算事件專屬債務
    人住所地之地方法院管轄，消費者債務清理條例第3條、第5
    條第1項分別定有明文。再依民法第20條第1項之規定，依一
    定事實足認以久住之意思，住於一定之地域者，即為設定其
    住所於該地。顯見我國民法關於住所之設定，兼採主觀主義
    及客觀主義之精神，必須主觀上有久住一定地域之意思，客
    觀上有住於一定地域之事實，該一定之地域始為住所，故住
    所並不以登記為要件，住所之廢止亦同。戶籍法為戶籍登記
    之行政管理規定，戶籍地址乃係依戶籍法所為之登記事項，
    戶籍法第23條、第24條固規定：戶籍登記事項有變更時，應
    為變更之登記，戶籍登記事項有錯誤或脫漏時，應為更正之
    登記，但此僅係戶政管理之行政規定。是故戶籍登記之處所
    固得資為推定住所之依據，惟倘有客觀之事證，足認當事人
    已久無居住該原登記戶籍之地域，並已變更意思以其他地域
    為住所者，即不得僅憑原戶籍登記之資料，一律解為其住所
    （最高法院97年度臺抗字第118號裁定參照）。
二、抗告意旨略以：抗告人自民國93年9 月間即離開臺南戶籍地
    赴位於臺北市中山區○○○路○ 段之台灣波律股份有限公司
    工作，迄提出本件更生之聲請，期間逾3 年半均長住臺北市
    中山區○○街之租屋處，足證抗告人主觀上有久住於臺北市
    租屋處之意，客觀上亦有長住於該租屋處之事實，確以臺北
    市為住所地，原審認定抗告人仍以臺南市之戶籍地為住所地
    ，裁定將本件移送臺南地方法院審理，顯有違誤，為此提出
    抗告，請求廢棄原裁定等語。
三、經查，抗告人之戶籍址係設於臺南市○○街○ 段70號，有本
    院戶役政連線列印資料附於原審卷可稽，然其提出本件更生
    聲請時，未居住於上開戶籍址，而係居住於臺北市○○區○
    ○街170巷9 號3樓，業據抗告人陳明在卷，並有其提出之上
    址租賃契約可證。而抗告人自93年9 月20日起，即在臺北市
    ○○○路3段178號14樓之台灣波律股份有限公司任職，亦有
    抗告人所提出由台灣波律股份有限公司出具之在職證明書附
    於本院卷可稽；參照抗告人於原審提出之財政部臺北市國稅
    局出具之抗告人95年度綜合所得稅各類所得資料清單所載，
    抗告人於95年度，除任職於臺灣波律股份有限公司以外，尚
    分別在臺北市中山區○○○路○段3巷17號聯合形象有限公司
    、臺北市○○區○○路179 號全一運通股份有限公司、臺北
    市○○區○○路4段760號11樓之1 臺灣屈臣氏個人用品商店
    股份有限公司、臺北市○○區○○街246號4樓統智科技股份
    有限公司等營利事業單位獲有薪資所得，堪信抗告人自93年
    9 月起確有在臺北市工作之事實。而臺北市與臺南市距離甚
    為遙遠，實難想像抗告人於此期間內係經常於臺南市、臺北
    市間通勤往返，是抗告人陳稱其自93年9月起，工作、生活
    重心均在臺北市，亦住居於上址租屋處等情，應堪信實。抗
    告人自93年後生活重心既已遷往臺北市，足認其主觀上確有
    久住其在臺北市租屋處之意思，並有客觀居住之事實，揆諸
    首揭開說明，應認抗告人提出本件聲請時，確係設定住所於
    其臺北市之租屋處，而非位於臺南市之戶籍址。則依消費者
    債務清理條例第5條第1項規定，抗告人所提出本件更生聲請
    之管轄法院，即應以抗告人之臺北市租屋處地址定之，亦即
    應以本院為其更生聲請之專屬管轄法院。原裁定認抗告人之
    住所地設於臺南市，而將抗告人更生之聲請移送臺南地方法
    院，容有未洽。抗告人就此部分指摘原裁定不當，求予廢棄
    ，為有理由，爰裁定如主文所示。至於抗告人於抗告狀另請
    求逕准為保全處分一節，核非抗告法院所得審究，應由原審
    另行裁判，附此敘明。
中    華    民    國    97    年    9     月    10    日
                     民事第三庭審判長法  官  丁蓓蓓
                                     法  官  管靜怡
                                     法  官  黃明發
以上為正本係照原本作成
本裁定不得再抗告
中    華    民    國    97    年    9     月    10    日
                                     書記官  陳怡如


司法院資訊處製作；財團法人民間司法改革基金會備份。
